臺灣臺中地方法院民事判決　93年度建字第7號
原　　　告　海陽營造股份有限公司
法定代理人　丙○○
訴訟代理人　乙○○
　　　　　　林春祥　律師
被　　　告　榮民工程股份有限公司營建施工處
法定代理人　甲○○
訴訟代理人　陳漢洲　律師
　　　　　　王展星　律師
上列當事人間請求給付工程款事件，本院於民國94年9 月21日言
詞辯論終結，判決如下：
    主      文
被告應給付原告新台幣參佰貳拾貳萬零肆佰捌拾捌元，及自民國
九十三年二月六日起至清償日止，按年息百分之五計算之利息。
原告其餘之訴駁回。
訴訟費用由被告負擔五分之一，餘由原告負擔。
本判決於原告以新台幣壹佰零捌萬元供擔保後，得假執行。但被
告以新台幣參佰貳拾貳萬零肆佰捌拾捌元為原告預供擔保後，得
免為假執行。
原告其餘假執行之聲請駁回。
    事實及理由
一、本件原告起訴主張，其於民國（下同）86年12月26日與行政
    院國軍退除役官兵輔導委員會榮民工程事業管理處中部地區
    工程處（註：其後已改制為榮民工程股份有限公司營建施工
    處）簽訂工程承攬契約，約定由原告分別承包(1)二高後續計
    劃雲林嘉義段第Ｃ343 Ａ標林內段工程（交通系統土木管道
    、鋼結構及機房等工程，下稱Ｃ343Ａ標第1工程）及(2)二高
    後續計劃雲林嘉義段第Ｃ343 Ａ標林內段工程（路工排水及
    交通等工程，下稱Ｃ343Ａ標第2工程），經多次工程變更後
    上開(1)(2)之工程價款（即承攬報酬）各為新台幣（下同）25
    ,042,526 元及348,357,503元（四捨五入，下同）。上開Ｃ
    343Ａ標第1、2 工程（即(1)(2)部分）均已完工且經被告驗收
    ，然其中(1)部分被告僅支付工程款19,215,702元，扣除原告
    同意被告之扣款（詳後述）後，尚有3,084,629 元（含營業
    稅5％）被告未為給付；其中(2)部分被告僅支付工程款 344,
    768,037 元，扣除原告同意被告之扣款（詳後述）後，尚有
    6,145,172元（含營業稅5％）被告未為給付。(3)另依兩造所
    訂工程約之契約條款第5 條（註：即如被證一之契約條款）
    約定，土方部分依實際驗收數量核實計給，查上開(1)(2)工程
    中原告關於土方實際施工數量，經原告結算為1,292,793 立
    方公尺（即實方），扣除借土挖運20ＫＭＮＬ＞15ＫＭ（亦
    指運輸距離）之28,204立方公尺（實方）等於借土挖運Ｌ＞
    20 ＫＭ為1,264,589立方公尺（實方）。原告已請領之借土
    挖運Ｌ＞20ＫＭ加承包商自覓合法土方數量為1,233,950 立
    方公尺（實方），被告應再給付原告土方數量30,639立方公
    尺（實方），以借土挖運Ｌ＞20ＫＭ及承包商自覓合法土方
    之單價金額各135.7及24元計算，被告應再給付原告5,137,7
    00元（含營業稅5％）。再者，(4) 被告因訴外人川普、鈞天
    、鑫泰公司承包被告路堤填築工程154Ｋ＋325.199（即第19
    工區）迄157Ｋ＋250（即第22工區）未能完工，被告託請原
    告雇工完成，而積欠原告怪手及卡車施工費2,471,968 元（
    含營業稅5 ％）未付。綜上，被告積欠原告之工程款金額（
    即上開(1)(2)(3)(4)部分）合計為16,895,625元（含營業稅 5％
    ）（註：其後於93年9月9日之準備書記載為16,839,469元）
    。爰依承攬契約之法律關係，請求被告給付上開未尚給付之
    承攬報酬。訴之聲明：被告應給付原告16,895,625元，及
    自起訴狀繕本送達之翌日起至清償日止，按5％ 計算之利息
    。並願供擔保，請准為假執行之宣告。
二、被告對於其與原告間訂有上開系爭Ｃ343Ａ標第1、2 工程契
    約，其工程總價及原告已領之數額，且訂有工程契約書（包
    括契約主文、契約條款、施工總則及特定條款等）等情，並
    不爭執。然稱，系爭Ｃ343Ａ標第1、2 工程之混凝土，依工
    程契約之施工總則第3 條規定，被告所供給之材料數量已包
    括一切合理耗損在內，係依施工（補充）說明書第8 條之規
    定就超用2 ％耗損比例之部分於計價時應扣除。查原告於(1)
    Ｃ343Ａ標第1工程超用混凝土之費用計468,806 元（此已據
    原告簽認）（下稱(1)部分）（含營業稅 5％，下同）。另
    依工程契約之「安全衛生及環境保護工作管理特別條款」第
    18條規定，就業主國工局罰款部分對其計價扣款，故在第11
    期計價款中扣除原告安衛環保罰款111,570 元（下稱(1)部
    分），此並經原告簽認。(2)另於Ｃ343Ａ標第2工程中，原告
    超用混凝土計費用計2,113,635 元（下稱(2)部分）（亦經
    原告簽認）。又原告於施作Ｃ343Ａ標第2工程末期因公司財
    務發生困難，就其應自負之材料費、僱工費已無法發出，被
    告為免逾期完工與不符驗收等違約情事產生，必須代為支付
    或另僱工進料以修繕原告施工瑕疵部分，再依民法第493 條
    第2項規定及工程契約契約條款第19 條關於工程保固之規定
    請求原告償還，是被告於計價中扣除代墊各項材料款2,114,
    394 元（下稱(2)部分）。(3)又依Ｃ343Ａ標第2工程契約之
    契約條款第5 條工程計價規定：本契約係採單價契約方式計
    價... 列有單價者，依據實際驗收數量核實計給，配合同契
    約之施工（補充）說明書第5 條之付款辦法規定：最後結算
    數量，以業主正式驗收結算數量為準。而本工程之土方鬆實
    比之計算係以87年12月至88年3月28 日間之土方進場數量，
    以「以收方圖所計得之被告土方實方檢核量308,276 立方米
    除以原告公司與訴外人鈞天、鑫泰公司進場之土方鬆方總和
    量460,251 立方米」得出土方鬆實比為：0.67。本工程經業
    主國工局檢核通過之土方實方總驗收量為2,021,191 立方米
    ，其中包含土方經填築後之沉陷量8,760 立方米（其他廠商
    之分配量為3,295 立方米），扣除其他廠商外購之土方實方
    數量（含土方沉陷量之分配數量）後，計得原告外購土方實
    方之結算數量為1,262,154 立方米，被告並於核實數量後依
    借土挖運Ｌ＞20ＫＭ單價135.7 元計價予原告，業經原告領
    取完畢，原告此部分之請求，自無理由。(4)原告承包被告Ｃ
    343Ａ標第2工程（施工範圍：自151Ｋ＋940至157Ｋ＋250之
    間），因於87年間土方承購及借土挖運等工作進行不順，以
    致應有之施工進度嚴重落後，經國工局、被告與原告多方協
    調未見改善，被告爰依本工程契約之契約條款第23條「解除
    契約」之規定，收回部分約40萬立方米之自覓土方及借土挖
    運工作，另尋川普、鈞天、鑫泰公司等承包廠商進場接續施
    作，以彌補原告施工進度落後部分，惟被告並未解除原告之
    履約責任，故原告須依前開契約條款規定負擔此部份之購運
    費用。是因此所產生之費用原告即不得向被告請求。況且，
    訴外人川普、鈞天、鑫泰公司僅施作該工程154Ｋ＋325.199
    至157＋250（第19工區至第22工區○路段之底層路基填築與
    挖運工程項目（含週邊之修坡工程），至於該路段之表層（
    完成面）填築與挖運工程項目仍屬原告所承包之施工項目，
    是原告進行該工程本身與附帶之修坡工程所需花費之卡車及
    怪手施工費，係已涵蓋於原告承包之路基填築項目中。且被
    告已據實計價付款，是原告主張被告應就此部分費用額外給
    付，並無道理。是原告此部分之請求，亦無理由。(5)其他扣
    款：訴外人苗金珠即袁均土木包工業、富翔公司（均為原
    告之債權人）依台灣台北地方法院執行命令，分別於278,95
    3元、922,955元（均含法定利息及執行費）範圍內，執行原
    告對被告之債權（即承攬報酬），上開二部分（下稱(5)部
    分），均予扣款。上開C343Ａ標第1、2工程超用混凝土費
    用，除前開金額外，尚應再補扣之464,250 元（下稱(5)部
    。合計應扣款6,473,563 元，是原告僅得請求上開(1)(2)部分
    扣除上開數額後承攬報酬（註：另上開(3)(4)部分，被告抗辯
    原告此部分之請求無理由）等語，資以抗辯。答辯聲明：原
    告之訴及假執行之聲請均駁回。如受不利之判決，並願供擔
    保，請准免為假執行之宣告。
三、按實體法上之規範可區分為二大類，其一為基本規範或請求
    權規範，另一則為對立規範。凡能於當事人間發生一定之權
    利者，即為基本規範，亦即權利發生規範（或權利根據規範
    ）；而對立規範則包括權利障礙規範（或稱權利妨害規範
    ）（即指權利成立之初妨礙其權利之效果之規定，如民法第
    71條、第72條、第87條等）。權利消滅規範（即指實體法
    上使已發生權利歸於消滅之相關規定，如民法第309 條、第
    310條、第334條清償、免除等）。權利排除規範（或稱權
    利受制規範）（即指實體法上對於權利人之權利行使，得由
    相對人主張一時阻卻或永久阻卻權利行使之規定，如民法第
    264條、第144條）。所謂基本規範可理解為實體法上之請求
    權基礎（如民法第767條、第184條、第179條、第367 條等）
    ，主張權利存在之人，應就權利發生之法律要件之該當事實
    為舉證。而於基本規範獲證明後，則主張對立規範存在之人
    ，即負有舉證之責任。此即舉證責任之基本原則，學說稱之
    為特別要件分類說（或規範說），此亦為實務上之通說（最
    高法院44年台上字第75號民事判例、69年度台上字第380 號
    民事判決參照），民事訴訟法第277 條之規定，亦應本諸上
    開說明以為解釋。本件原告係以承攬契約主張上開(1)至(4)而
    請求承攬報酬，而為如聲明所示之金額，被告對於兩造間存
    稱承攬（工程）契約（實為次承攬，然次承攬仍為承攬），
    並不爭執，兩造嗣於審理中對系爭Ｃ343Ａ標第1、2 工程之
    工程價款（即上開原告主張之(1)(2)部分）及被告各已支付之
    工程款數額已合意，惟被告主張於該2 項工程各有應予扣款
    （實即抵銷）之項目，另對於原告所主張(3)(4)部分則予否認
    原告存有該2 部分之承攬報酬請求。是依上開有關舉證責任
    分配之說明，原告對於上開(3)(4)部分之請求（即基本規範，
    實體法上之請求權基礎），即有舉證證明之責，而被告對於
    (1)(2)部分其所主張抵銷扣款部分（即權利消滅規範，實體法
    上使已發生權利歸於消滅之相關規定），則有舉證證明之責
    ，先予敘明。
四、次按，二人互負債務，而其給付種類相同，並均屆清償期者
    ，各得以其債務，與他方之債務，互為抵銷。但依債之性質
    不能抵銷或依當事人之特約不得抵銷者，不在此限。民法第
    334 條第1項，定有明文。又參諸最高法院67年台上字第647
    號判例要旨所示：「被告對於原告起訴主張之請求，提出抵
    銷之抗辯，祇須其對於原告確有已備抵銷要件之債權即可，
    至原告對於被告所主張抵銷之債權曾有爭執，或被告已另案
    起訴請求，均不影響被告抵銷權之行使。」，足見不論原告
    對此是否有爭執，被告均可於原告所提之訴訟中為抵銷之抗
    辯，則被告上開抗辯(5)有關其他扣款抵銷部分，自亦得於本
    院審理中主張，惟則依上開（三）有關舉證責任分配原則之
    說明以觀，被告（即本件請求之債務人）對此抵銷債權（主
    動債權）之成立、存在、合乎抵銷要件，即負有證明之責任
    （包括上開（三）所述(1)(2)被告主張抵銷扣款之部分），次
    予敘明。
五、首就原告主張(3) 有關土方結算請求被告應再給付5,137,700
    元部分論之。本件原告係以系爭工程契約（註：即上開Ｃ34
    3Ａ標第1、2工程之工程契約條款內容均同）契約條款第5條
    ：「本工程結算時，．．．，其列有單價者，依照實際驗收
    數量核實計給。」為據，而以原告結算之數量而為被告尚未
    為給付之請求（註：土方部分由原告提供包括於承攬報酬內
    ，並參照工程契約中之施工總則第2、3條及工程契約中之契
    約主文後附之詳細價目表）。參諸，卷附之系爭工程契約中
    之施工（補充）說明書（註：此與上開契約條款、施工總則
    、契約主文、安全衛生及環境保護工作管理特別條款等其他
    圖說、附件，均為工程契約內容，見契約主文第3條）第5條
    （付款辦法）內容：(1)每月20-30 日估驗計價一次，按實作
    數量計付90%、保留款10%於全部完工後，經本處驗收合格，
    ．．．，餘保留款20 %俟業主（國工局）（註：原承攬契約
    之定作人，本件為次承攬契約，原告為次承攬契約之承攬人
    ，被告為次承攬契約之定作人，即原承攬契約之承攬人）正
    式驗收合格，．．．，無息付清。(2)最後結算數量，以業主
    正式驗收，結算數量為準。足見，有關土方部分固以實作數
    量以為計算此部分價金給付之標準。然實作數量之結算，係
    以業主正式驗收，結算之數量為準乙情無訛。是以，原告據
    其單方結算之數量（並見原證十二）為此部分之請求，尚非
    可採。姑且不論，被告就有關此土方之計算經業主國工局結
    算之數量所提出之相關資料（即被證七、八、九、十五與附
    圖二）是否確與國工局最終結算之數量相符，然原告為此部
    分既未能舉證證明，是其此部分之請求，於法即有未合，自
    無從准許。
六、次就，原告所主張(4)部分即被告委請原告代為施工所支出之
    卡車、挖土機之施工費用2,471,968 元論之。查原告係以因
    系爭Ｃ343Ａ標第2工程其中「中二高第154K＋325.199至157
    K＋250」（即第19工區至22工區）路基填築工程，經被告強
    制回收，另行發包予訴外人鈞天、川普、鑫泰公司施作，但
    因該部分上開三家公司未完成，由被告於89年11月間以口頭
    委請原告代為施工該三家公司尚未完成之工作為據，而為此
    部分之請求。換言之，原告係主張此部分之工程係被告與之
    訂立另一新工程契約。惟查，系爭「中二高第154K＋325.19
    9至157K＋250」之路段，兩造均不否認係包含於系爭 Ｃ343
    Ａ標第2工程之路段中。衡以，系爭系爭Ｃ343Ａ標第1、2工
    程兩造為明確規範雙方當事人間之權利義務關係，訂有詳細
    內容之工程契約書，則果若如原告之主張上開(4)部分，係被
    告另行委由原告施作，而為另一承攬契約，則何以未立有任
    何書面，而僅如原告所稱以被告以「口頭」為之，即有可疑
    。另參以，被告所提出被證十四即台灣雲林地方法院91年度
    訴字第46號民事判決（註：本件原告為該案之被告，原告則
    為訴外人邱木榮即連發企業行，案由為給付工資），亦得知
    原告確有工程進度不彰之情事（另參以被證六、八、九、被
    證十四附圖一、被證十五附圖二等）。故而，不論被告主張
    上開路段係因原告施工遲延，原告依工程契約中契約條款第
    23條收回該部分之工程，嗣原告再予完成，原即有履行其契
    約遲延之責任，自不得再向被告請求承攬之報酬，有無理由
    。然被告就上開路段原告上開費用之支出與原告就此路段費
    用之支出，顯就成立另一承攬契約之意思表示不一致，是無
    契約成立可言（姑且不論契約之定性為何）（民法第153 條
    第1 項參照），則原告何來依承攬契約主張報酬請求權。是
    原告此部分之主張，亦無理由，無從准許。
七、再就被告對原告(1)部分主張之抵銷扣款論之。Ｃ343Ａ 標
    第1工程超用混凝土之費用計468,806元（即上開(1)部分）
    ：觀諸系爭工程契約之「施工總則」第3條內容：(1)甲方（
    註：指被告）供給材料之項目（註：本件工程之混凝土約定
    由被告供應，並參照施工（補充）說明書第8條及93年9月20
    日、12月13日審理筆錄）。．．．。供給數量已包括一切合
    理損耗在內。完工後如有剩餘，由乙方（註：即原告）繳還
    甲方指定之倉庫或地點，．．．。如有變更設計或工程數量
    增減情事，供給數量按實際增減。並參以「施工（補充）說
    明書」第8 條所載：本工程所需之預伴混凝土，由本處（註
    ：即被告）供應至工地，並計算正確之混凝土數量、種類、
    澆置地點向本處工地工程司提出申請。供應之混凝土，按業
    主認可之數量辦理結算。若實作數量（經雙方簽認之送料單
    計算數量）超過結算數量在2%（含）以內時，其超過之數量
    由本處吸收。在每次施工中，如實作數量超過設計數量2%時
    ，協商（註：即原告）即應提出說明，以利查明歸屬責任，
    否則實作數量超過結算數量2%以上之數量由協商負擔，本處
    將按混凝土價格（含水泥、粗細骨材、拌合運送費），於計
    算時扣除，協商不得異議。足見，由被告供應之混凝土於結
    算數量超過2%時，已非由被告無條件供應。是此部分原告稱
    其僅係代工性應，被告不得主張扣款，尚無可採。查被告主
    張上開原告超用混凝土之數量，於各期單價計價時先後扣除
    93,996元、822,472元、292,563元，合計468,806 元之事實
    ，業經其提出經原告簽認之計價單可稽（被證二之一編頁12
    、13、18、19、22、23）（並見被證十之一、十之三之供應
    量表），自堪可信為真實。是被告此部分之扣款，尚屬可採
    。安衛環保罰款111,570 元（即上開(1)部分）：按諸工
    程契約中之「安全衛生及環境保護工作管理特別條款」第18
    條規定：如因乙方（即原告）原因，致甲方（即被告）遭受
    政府主管機關告發處罰，．．．，若使甲方遭受工程業主扣
    發或扣除安全衛生或環境保護費用時，甲方得視情節依比例
    扣發或扣除乙方安全衛生或環境保護費用，以抵償甲方之損
    失，乙方不得異議。參以，被告所提出簽原告簽認之應付憑
    單（被證十三），已於第11期之計價款中扣除安衛環保罰款
    111,57 0元。是被告此部分之主張，亦堪採信。原告否認該
    應付憑單之真正，自無可採。
八、又就被告對原告(2)部分主張之抵銷扣款論之。Ｃ343Ａ 標
    第2工程中，原告超用混凝土計費用計2,113,635元（即上開
    (2)部分）：有關此部分契約約定之說明如上開（七），
    查被告主張上開原告超用混凝土之數量，於各期單價計價時
    已扣費用之事實，業經其提出經原告簽認之計價單可稽（被
    證四之一編頁 6-9、60、61、75-94、118-122）（並見被證
    十之二、十之三之供應量表），自堪可信為真實。是被告此
    部分之扣款，尚屬可採。Ｃ343Ａ標第2工程末期被告為免
    原告逾期完工與不符驗收等違約情事產生，代為支付或另僱
    工進料以修繕原告施工瑕疵部分，而代墊各項材料款2,114,
    394元（即上開(2)部分）：參諸工程契約中契約條款第1條
    第6款及第19條規定，原告於系爭工程完工驗收後尚負有1年
    之保固責任，並參以民法第492條、第493條第1、2項規定，
    承攬人對於承攬工作物亦負有瑕疵修補責任，承攬人未於定
    作人所定之期限內為修補者，定作人得自行修補，而向承攬
    人請求償還修補之必要費用。是系爭工程契約若屬於原告承
    攬工程之範圍內而有瑕疵，則於工作完成被告驗收前，原告
    負有瑕疵修補責任甚明。本件上開工程於完成前即被告驗收
    前因存有工程之瑕疵，由被告代為修補，計支出 2,114,394
    元，業經被告於第35期計價款中扣除乙情，業經被告提出經
    原告簽認之付憑單可稽（見被證四之一編頁第123 頁，細目
    詳見被證四之一編頁第124頁至213頁）。是被告此部分之扣
    款，尚屬可採。原告嗣後否認此部分之扣款，要無可採。
九、末就被告上開（二）所述(5)其他扣款之部分論之。原告（
    即執行債務人）對於被告（第三債務人）承攬酬債權遭原告
    之債權人（執行債權人）聲請執行（強制執行法第115條第1
    項參照）之扣款：訴外人苗金珠即袁均土木包工業、富翔公
    司（均為原告之債權人）依台灣台北地方法院執行命令，分
    別於278,953元、922,955元（均含法定利息及執行費）範圍
    內，執行原告對被告之債權（即承攬報酬），禁止被告對原
    告為清償乙情，已據被告提出台灣台北地方法院執行命令 2
    紙（被證十二編頁第18、19頁）可稽。是原告此部分之主張
    ，尚屬可採（並參照最高法院80年度台上字第1576號民事判
    決要旨）。原告稱被告此部分扣款無據，自無理由。上開
    C343Ａ標第1、2工程超用混凝土費用，除前開扣款金額外，
    尚應再補扣之464,250 元：此部分經審酌被告提出之被證十
    二編頁第2、7至12頁及被證十二之一（計算表），均係原告
    方面單方製作之文書，未經原告簽認，並經原告否認。被告
    對此部分之扣款，與前開經扣款之超用混凝土費用，如何區
    隔，亦未提出詳細說明，自難認為此部分，被告已盡舉證之
    責，是此部分之扣款，無從准許。
十、綜上所述，本件原告依承攬契約為承攬報酬之請求，上開(3)
    (4)部分，於法無據，無從准許。另(1)(2)部分系爭Ｃ343Ａ 標
    第1、2工程尚未領取之承攬報酬3,084,629元、6,145,172元
    為有理由，然被告主張扣款抵銷之部分於上開(1)、(1)、
    (2)、(2)及(5)之部分，於法尚屬有據，應予准許。另其
    所主張(5)部分之抵銷，於法未合。是本件於請求被告給付
    32,204,88元（即3,084,629元＋6,145,172元－468,806元－
    111,570元－2,113,635元－2,114,394元－278,953元－922,
    955元＝32,204,88元），及自起訴狀繕本送達被告之翌日（
    即93年2月6日）起至清償日止，按年息5%計算之利息，為有
    理由，應予准許，至逾此範圍外之請求，於法即有未合，無
    從准許，自應予駁回。其假執行之聲明既失所附麗，應併予
    駁回。
十一、假執行之宣告：本判決兩造均陳明願供擔保，聲請宣告假
    執行或免為假執行，就告勝訴部分，核無不合，爰分別酌定
    相當之擔保金額，予以准許。
十二、本件事證已為明確，至原告請求訊問證人薛昆敦、陳明喜
    、黃上瓶（證明被告上開(2)之抵銷，原告已完成，被告不
    得扣款），謝鳳琳、林明俊、邱木榮（證明原告上開請求(4)
    部分），王國懿、雷聰騰（證明原告上開請求(3)部分），本
    院衡以其等之陳述，均未能就上開待證事項，直接為證明，
    是無調查之必要，末予敘明。
十三、據上論結，本件原告之訴為一部有理由，一部無理由，依
    民事訴訟法第79條、第390條第2項、第392條第2項，判決如
    主文。
中　　華　　民　　國　　94　　年  　10   　月　　31 　日
                  民事第四庭  法  官  陳添喜
上為正本係照原本作成。
如對本判決上訴，須於判決送達後20日內向本院提出上訴狀。
中　　華　　民　　國　　94　　年  　10   　月　　31 　日
                              書記官
